【裁判字號】    98,簡上,743
【裁判日期】    991130
【裁判案由】    損害賠償
【裁判全文】
臺灣臺北地方法院民事判決             98年度簡上字第743號
上  訴  人  高台工業股份有限公司
法定代理人  甘錦地
訴訟代理人  張遠捷
被  上訴人  加發氣體有限公司
法定代理人  簡士勛
上列當事人間請求損害賠償事件，上訴人對於中華民國98年10月
28日臺灣臺北地方法院臺北簡易庭98年度北簡字第21792號第一
審判決提起上訴，本院於99年11月17日言詞辯論終結，判決如下
：
    主      文
原判決關於命上訴人給付被上訴人新臺幣陸萬貳仟貳佰壹拾貳元
，及自民國九十八年四月一日起至清償日止，按日給付租金新臺
幣捌拾貳元部分及該部份假執行之宣告，暨訴訟費用之裁判均廢
棄。
上開廢棄部分，被上訴人於第一審之訴駁回。
被上訴人應給付上訴人新臺幣壹萬貳仟捌佰柒拾陸元。
其餘追加之訴駁回。
第一、二審訴訟費用由被上訴人負擔。
追加之訴訴訟費用由被上訴人負擔百分之十，餘由被上訴人負擔
。
    事實及理由
壹、程序方面：
    按訴狀送達後，原告不得將原訴變更或追加，但因情事變更
    而以他項聲明代最初之聲明者，不在此限，民事訴訟法第25
    5條第1項第4款定有明文。又第二審為訴之變更或追加，非
    經他造同意，不得為之，但第255條第1項第2款至第6款之情
    形，不在此限，民事訴訟法第446條第1項亦有明定，此規定
    依同法第436條之1第3項規定為簡易第二審訴訟程序所準用
    。次按民事訴訟法第255條第4款所謂因情事變更，而以他項
    聲明代最初之聲明，係為訴訟上之便宜而設之規定，祇須情
    事確屬變更，即有其適用，故其情事之變更，係發生於起訴
    前或起訴後，在非所問，此亦有最高法院43年台抗字第23號
    判例意旨可資參照。查本件被上訴人於原審基於發送收回驗
    收單上之約定，聲明請求上訴人應給付被上訴人乙炔鋼瓶38
    支、氬氣鋼瓶1支及氮氣鋼瓶2支，並給付被上訴人新臺幣（
    下同）62,212元，及自98年4月1日起至清償日止按日給付租
    金82元。嗣因前揭鋼瓶已不復存在，情事業已變更，被上訴
    人仍基於發送收回驗收單上之約定，將請求被上訴人給付乙
    炔鋼瓶38支、氬氣鋼瓶1支及氮氣鋼瓶2支部分，於本院變更
    聲明為請求上訴人給付前揭鋼瓶之損賠償127,500元。經核
    係屬因情事變更而以他項聲明代最初之聲明，揆諸前開規定
    ，應予准許，合先敘明。
貳、實體方面：
一、被上訴人起訴主張：
  (一)上訴人於民國90至97年間於高雄縣仁武鄉後安村後庄巷54號
    工廠，向被上訴人陸續借用鋼瓶裝載氣體，至今尚未歸還如
    附件所示之乙炔鋼瓶38支、氬氣鋼瓶1支及氮氣鋼瓶2支（下
    稱系爭鋼瓶），且依被上訴人所製發「發送收回驗收單」（
    下稱系爭發送收回驗收單）上載明借用鋼瓶逾30日起每日每
    支鋼瓶收取租金2元，而上訴人至今尚未返還系爭鋼瓶共41
    支，每日租金共82元，而計算至98年3月31日止，上訴人尚
    積欠租金新臺幣（下同）62,212元，計算之天數及數額亦詳
    如附件所示。
  (二)系爭鋼瓶租金之收取及遺失賠償業於系爭發送收回驗收單上
    載明：
    被上訴人所製發系爭發送收回驗收單係兩造間買賣氣體借用
    鋼瓶之依據，於被上訴人每次配送及收回時，系爭發送收回
    驗收單均經上訴人公司人員簽收確認，系爭發送收回驗收單
    上載明：「一鋼瓶借用壹個月內免收租金，超過壹個月，每
    日每支收租金新臺幣貳元，三個月後無論有無存氣均應無條
    件退還，如鋼瓶遺失時應按時價賠償。二本單所列瓶號及結
    欠數業經如數收訖無誤，如有錯誤請於三日內提出核對否則
    當以本單為準。」，是系爭發送收回驗收單已約定應按時價
    賠償鋼瓶及鋼瓶租金之收取，上訴人並無異議而簽收確認，
    已構成兩造間合意之內容，自應依該等約定給付租金及賠償
    。
  (三)系爭發送收回驗收單已約定按「時價」賠償鋼瓶，若依折舊
    後之價值計算，恐無法購置中古鋼瓶，應依中古鋼瓶之時價
    計算之，依高雄市高壓氣體同業公會提供氣體鋼瓶遺失、毀
    損賠償價目表，6㎡鋼瓶1支4,500元，乙炔鋼瓶1支3,000元
    ，上訴人遺失3支6㎡鋼瓶共13,500元，乙炔鋼瓶38支共114,
    000元，總計127,500元。
  (四)系爭鋼瓶租金之收取合理：
    系爭鋼瓶為被上訴人之生財器具，每日每支收取租金2元至
    為合理，實與上訴人所稱應依「週年利率5%」計算，意義完
    全不同。
  (五)爰依兩造間系爭發送收回驗收單契約法律關係，聲明請求上
    訴人給付127,500元；上訴人應給付被上訴人62,212元，及
    自98年4月1日起至清償日止按日給付租金82元（原審判決命
    上訴人給付系爭鋼瓶部分，業經被上訴人於本院為訴之變更
    ，而撤回該部分之起訴）。
二、上訴人則以：
  (一)系爭鋼瓶均經被上訴人收回，未留存在上訴人工廠內：
    兩造間依氣體買賣約定，被上訴人應將氣體送至被上訴人工
    廠，每批送交數量經上訴人公司驗收後每月結算付款，而系
    爭鋼瓶是被上訴人為載運氣體之包裝物，被上訴人應自行負
    責處理，況鋼瓶內氣體使用完後，上訴人為安全計，亦要求
    被上訴人盡快搬移取回，以免鋼瓶內殘留氣體而發生意外，
    而上訴人確認其工廠內並沒有系爭鋼瓶存在。且系爭鋼瓶僅
    為載運氣體之包裝物，被上訴人載運鋼瓶之車輛離開上訴人
    工廠時，上訴人會依據「發送收回驗收單」所填寫數量清點
    車上鋼瓶數量，只要進出鋼瓶數量互抵，可計算上訴人處之
    鋼瓶餘數，而未亦無須核對被上訴人所稱鋼瓶編號。
  (二)上訴人得為抵銷：
    上訴人依系爭發送收回驗收單上所載之「借用鋼瓶數量」及
    「收回鋼瓶數量」統計結果，借用數量計1,641支，收回數
    量計1,701支，借用數量少於收回數量60支，即被上訴人由
    上訴人處收回之鋼瓶數量遠超出上訴人所借用數量，上訴人
    就以此多收回數量之其中41支鋼瓶範圍內與被上訴人請求返
    還41支系爭鋼瓶為抵銷。
  (三)上訴人無須給付租金62,212元：
    兩造間並無租賃契約存在，亦未約定系爭鋼瓶之租金，自無
    須按日給付鋼瓶租金予被上訴人，且按購入價3,000元計算
    ，每日給付租金2萬元，其週年利率高達24.33%，超過法定
    利率部分，亦無理由，被上訴人之請求應依「週年利率為5%
    」計算。
  (四)系爭鋼瓶價值之計算：
    上訴人工廠內確實無系爭鋼瓶存在，若認被上訴人主張有理
    由，系爭鋼瓶41支價值之計算亦應扣除折舊後之價值等語。
三、原審為上訴人敗訴之判決，上訴人不服，提起上訴，上訴聲
    明為：原判決廢棄；被上訴人在第一審之訴駁回（被上訴人
    於原審未聲請宣告假執行，上訴人關於駁回被上訴人假執行
    聲請部分，應屬贅語。）。被上訴人答辯聲明：上訴駁回。
    被上訴人在於本院追加基於兩造間關於系爭發送收回驗收單
    之約定，請求上訴人賠償鋼瓶之時價共127,500元。
四、兩造不爭執事項
    上訴人於90年至97年間向被上訴人購買氣體，由被上訴人將
    氣體以鋼瓶裝載後送至上訴人之高雄縣仁武鄉後安村後庄巷
    54號工廠，並收回上訴人使用完後之鋼瓶，且交付系爭發送
    收回驗收單予上訴人員工簽名，系爭發送收回驗收單上記載
    ：「（一）鋼瓶借用壹個月內免收租金，超過壹個月，每日
    每支日收租金新臺幣貳元，三個月後無論有無存氣均應無條
    件退還，如鋼瓶遺失時應按時價賠償。（二）本單所列瓶號
    及結欠數業經如數收訖無誤，如有錯誤請於三日內提出核對
    否則當以本單為準。」等語之事實，復有系爭發送收回驗收
    單可證（見本院卷第23至118頁）。
五、得心證理由
  (一)上訴人是否未將系爭鋼瓶返還？被上訴人為抵銷之抗辯是否
    有理由？
  1.被上訴人主張上訴人於90年至97年間向伊借用鋼瓶，迄今仍
    有如附件所示之系爭鋼瓶41支尚未返還之事實，並提出客戶
    借用鋼瓶清單、94年11月4日至97年6月25日之系爭發送收回
    驗收單、存證信函為憑（見原審卷第69至177、26頁），而
    觀系爭發送收回驗收單上均有記載實瓶借用鋼瓶號碼與空瓶
    收回鋼瓶號碼，經比對後於94年11月4日以後發送至上訴人
    處之實瓶借用鋼瓶號碼中尚有如附件所示號碼之鋼瓶未於其
    後之空瓶收回鋼瓶號碼中經收回，且系爭發送收回驗收單上
    均有記載：「本單所列瓶號及結欠數業經如數收訖無誤，如
    有錯誤請於三日內提出核對否則當以本單為準。」等語，並
    經上訴人之員工簽名之情，亦為上訴人所不爭執，而上訴人
    於被上訴人每次發送收回系爭鋼瓶時及其後3日內，均未就
    系爭發送收回驗收單所載之發送收回鋼瓶有異議，故應認系
    爭發送收回驗收單上之記載內容無誤，因此，堪認被上訴人
    前開主張上訴人迄今未返還系爭鋼瓶之事實為真實。
  2.被上訴人雖辯稱：依系爭發送收回驗收單所載統計結果，借
    用鋼瓶數量計1,641支，收回鋼瓶數量計1,701支，借用數量
    少於收回數量60支，即被上訴人由上訴人處收回之鋼瓶數量
    遠超出上訴人所借用數量，上訴人就以此多收回數量之其中
    41支鋼瓶範圍內與被上訴人請求返還41支系爭鋼瓶為抵銷云
    云，然上訴人自90年起迄97年間向被上訴人購買氣體，因而
    向被上訴人借用鋼瓶之情，為兩造所不爭執，而被上訴人稱
    94年11月3日以前之發送收回驗收單已無保存，故其所提出
    之系爭發送收回驗收單日期僅係94年11月4日起至97年6月25
    日，並未涵蓋90年間至94年11月3日止之期間，因此，上訴
    人所提出之累計數量表（見本院卷第20頁），並未就被上訴
    人所所發送予上訴人之鋼瓶及收回之鋼瓶全部加以統計，自
    難認被上訴人由上訴人處收回之鋼瓶數量遠超出上訴人所借
    用數量60支，且衡諸經驗法則，若非被上訴人確實有出借上
    訴人鋼瓶，上訴人如何提出比出借鋼瓶數量更多之鋼瓶交被
    上訴人回收，故上訴人上揭所辯，顯不足採信。
  (二)系爭鋼瓶是否仍存在？
    上訴人辯稱其工廠內確實無系爭鋼瓶存在之事實，業經證人
    趙漢山於本院具結證稱：伊從97年6月迄今在上訴人公司擔
    任總務工作，被上訴人公司法定代理人曾經打電話給伊稱欠
    被上訴人鋼瓶，伊找過工廠內確實都沒有被上訴人公司的鋼
    瓶，伊照被上訴人所寄之驗收單核算，未看到被上訴人所指
    之鋼瓶等語明確（見本院卷第頁），而被上訴人復未能舉證
    證明系爭鋼瓶仍為上訴人所占有中之事實，故堪認系爭鋼瓶
    確實已遺失或不存在。
  (三)被上訴人得請求系爭鋼瓶之時價為何？
  1.查系爭發送收回驗收單上記載：「…如鋼瓶遺失時應按時價
    賠償。」等語，此並經上訴人公司員工簽名同意，詳如前述
    ，因此，被上訴人依據前述兩造間之約定，請求上訴人賠償
    系爭鋼瓶之時價，洵屬有據，而所謂時價，當係指系爭鋼瓶
    於被上訴人請求當時之市場交易價值而言。
  2.按不法毀損他人之物者，被害人得請求賠償其物因毀損所減
    少之價額，民法第196條定有明文；又損害賠償，不能回復
    原狀或回復顯有重大困難者，應以金錢賠償其損害，民法第
    215條定有明文，如係以新品換舊品，應予折舊（最高法院
    82年度台上字第892號判決意旨參照）。次按當事人已證明
    受有損害而不能證明其數額或證明顯有重大困難者，法院應
    審酌一切情況，依所得心證定其數額，民事訴訟法第222條
    定有明文。
  3.查被上訴人無法證明系爭鋼瓶出廠之時間，是以被上訴人自
    承其86年開始設立登記之時，認定為系爭鋼瓶出廠之時間。
    又被上訴人主張每支中古乙炔鋼瓶3,000元、每支中古氫、
    氮氣鋼瓶4,500元之事實，固提出每支中古鋼瓶3,500元之98
    年5月1日統一發票（見本院卷第197頁）及每支中古乙炔鋼
    瓶3,000元、每支中古氫、氮氣鋼瓶4,500元之統一發票（見
    本院卷第193頁）為證，然其上僅記載「中古」鋼瓶，未記
    載年份與規格大小、製造廠商或品牌，且上訴人亦提出每支
    氧氣鋼瓶價格4,500元及每支乙炔鋼瓶2,000元之祥樺氣體有
    限公司之98年6月23日報價單可參（見本院卷第204頁），是
    尚難認於98年間中古氫、氮氣鋼瓶及乙炔鋼瓶之價格即分別
    高達4,500元及3,000元，至於被上訴人於原審主張乙炔鋼瓶
    之新品時價3,750元及氫、氮氣鋼瓶之新品時價7,000元之情
    （見原審卷第57頁），為上訴人所否認，被上訴人復未舉證
    以實其說，尚難採信。又因被上訴人未能舉證證明系爭鋼瓶
    之出廠年份及製造廠商或品牌，故高雄市高壓氣體商業同業
    公會亦無法提供系爭鋼瓶於94至98年間之市價乙情，亦有該
    公會99年9月29日高市氧11字第0990034號函在卷可稽（見本
    院卷第189頁）。再者，被上訴人自承於94年至99年間所購
    入鋼瓶市場價格差異不大（見本院卷第196頁），並提出高
    雄市高壓氣體同業公會所製作之氣體鋼瓶遺失、毀損賠償價
    目表為憑（見本院卷第152頁），綜合上情，本院認應以前
    開賠償價目表所列之價格為據，較為公允，而該賠償價目表
    既未記載是中古鋼瓶之價格，揆諸前揭說明，即應予以折舊
    。
  4.依高雄市高壓氣體同業公會提供氣體鋼瓶遺失、毀損賠償價
    目表，6㎡鋼瓶1支4,500元，乙炔鋼瓶1支3,000元。按「固
    定資產之折舊方法，以採用平均法、定率遞減法或工作時間
    法為準則。上項方法之採用及變換，準用第44條第3項之規
    定（即應於每年預估本年度所得額時，申報該管稽徵機關核
    准）；其未經申請者，視為採用平均法。」，98年5月27 日
    修正前所得稅法第51條第1項定有明文。又依財政部64年9月
    5日台財稅字第36483號函釋所示，氧氣鋼瓶並非製造設備，
    應適用「供氣設備」之耐用年數提列折舊（見本院卷第172
    頁），而依行政院86年12月30日行政院台（86）財字第5205
    3號令發布之修正固定資產耐用年數表及行政院45年7月31日
    台（45）財字第4180號函公布之固定資產折舊率表所示，鋼
    瓶等供氣設備之折舊年限為9年，以平均法計算，每年折舊
    程度為11.1%；且依所得稅法施行細則第48條第1款規定：「
    採平均法者，以固定資產成本減除殘值後之餘額，按固定資
    產耐用年數表規定之耐用年數平均分攤，計算每期折舊額。
    」，以及98年5月27日修正前所得稅法第54條規定：「固定
    資產在採用平均法折舊時，有殘價可以預計者，應先從成本
    中減除殘價，以其餘額為計算基礎。採用平均法預留殘價者
    ，其最後一年度之未折減餘額以等於殘價為合度，如無殘價
    者，以最後一年度折足成本原額為合度。」；另98年9月14
    日修正前營利事業所得稅查核準則第95條第6款及第7款規定
    ：「固定資產提列折舊採用平均法、定率遞減法或年數合計
    法者，以一年為計算單位；其使用期間未滿1年者，按實際
    使用之月數相當於全年之比例計算之；不滿1月者，以月計
    。」及殘價之預計標準之計算公式為「固定資產之實際成本
    /耐用年數表規定之耐用年數+1」。
  5.查系爭鋼瓶於86年出廠，而系爭發送收回驗收單最早之日期
    為94年11月4日，加計30日及1個月免收租金之日期後為94年
    12月4日，是依前揭規定，未滿1月者以1月計，則86年至94
    年為9年，亦即系爭鋼瓶從出廠至發生遺失之事故止，已達9
    年以上，逾9年耐用期限部分仍以9年計算，則1支6㎡鋼瓶折
    舊後之價值為454元（計算式：4,500－｛〔4,500－4,500 /
    （9＋1）〕×0.111×9｝＝454），故3支6㎡鋼瓶折舊後價
    值為1,362元（454×3＝1,362）；又1支乙炔鋼瓶折舊後之
    價值為303元（計算式：3,000－｛〔3,000－3,000/（9＋1
    ）〕×0.111×9｝＝303），故38支乙炔鋼瓶於折舊後價值
    為11, 514元（303×38＝11,514），總計12,876（1,362＋1
    1,514＝12,876），爰依所得心證以此定上訴人之損害賠償
    數額。
  (四)被上訴人得否請求系爭鋼瓶之租金？如可，得請求之數額為
    何？
    系爭發送收回驗收單上固記載：「（一）鋼瓶借用壹個月內
    免收租金，超過壹個月，每日每支日收租金新臺幣貳元，三
    個月後無論有無存氣均應無條件退還，如鋼瓶遺失時應按時
    價賠償。」等語，並經上訴人員工簽名同意，堪認是兩造合
    意約定之內容，詳如前述，然上訴人抗辯系爭鋼瓶並未存在
    其工廠內，被上訴人復未能證明系爭鋼瓶分別於附件所示之
    發出日期起1個月以後，為上訴人所占有並未遺失之事實，
    因此，被上訴人依據前開約定，請求上訴人如附件所示日期
    之租金62,212元，及自98年4月1日起至清償日止按日給付租
    金82元部分，難認有理由。
六、綜上所述，被上訴人依兩造關於系爭發送收回驗收單上之約
    定，請求上訴人給付如附件所示日期之租金62,212元，及自
    98年4月1日起至清償日止按日給付租金82元部分，為無理由
    ，不應准許，應予駁回。從而，原審就上開不應准許部分，
    所為上訴人敗訴之判決，尚有未洽，上訴人上訴意旨指摘原
    判決此部分為不當，求予廢棄改判，為由理由，應予准許。
    另被上訴人在本院追加依兩造關於系爭發送收回驗收單上之
    約定，請求上訴人應按時價賠償系爭鋼瓶12,876元，洵屬有
    據，應予准許，逾此範圍之請求則無理由，不應准許。
七、至兩造其餘之攻擊或防禦方法及未經援用之證據，經本院斟
    酌後，認為均不足以影響本判決之結果，自無逐一詳予論駁
    之必要。附此敘明。
八、據上論結，本件上訴人之上訴為有理由；被上訴人追加之訴
    為一部有理由，一部無理由，依民事訴訟法第450條、第449
    條第1項、第78條、第79條，判決如主文。
中    華    民    國    99    年    11    月    30    日
                 民事第五庭    審判長法  官  薛中興
                                     法  官  羅月君
                                     法  官  賴秀蘭
以上正本係照原本作成。
本判決不得上訴。
中    華    民    國    99    年    11    月    30    日
                                     書記官  李佩芳


司法院資訊處製作；財團法人民間司法改革基金會備份。
